【裁判字號】    95,上,33
【裁判日期】    951109
【裁判案由】    侵權行為損害賠償
【裁判全文】
臺灣高等法院花蓮分院民事判決            95年度上字第33號
上訴人即告  展信營造有限公司
知訴訟人
法定代理人  乙○○
訴訟代理人  曾泰源律師
被上訴人    甲○○
訴訟代理人  林武順律師
受 告知 人  錦鋐水電有限公司
法定代理人  丙○○
上列當事人間請求侵權行為損害賠償事件，上訴人不服臺灣花蓮
地方法院中華民國95年5月15日 (94年度重訴字第17號)第一審判
決，提起上訴，本院於95年10月26日言詞辯論終結，茲判決如下
：
    主  文
上訴駁回。
第二審訴訟費用由上訴人負擔。
原判決所命給付，上訴人如於假執行程序實施前，以新台幣貳佰
拾肆萬肆仟壹佰貳拾壹元為被上訴人預供擔保，得免為假執行
。
    事實及理由
一上訴人聲明：(一)原判決不利於上訴人部分廢棄。(二)前開廢棄部
  分，被上訴人在第一審之訴駁回。(三)如受不利之判決時請准供
  擔保免予假執行。
  被上訴人聲明：求為判決駁回上訴人之上訴。
二被上訴人於原審起訴主張：
  (一)上訴人在花蓮縣瑞穗鄉台九線268公里7百公尺南下處，進行
    外環道施工工程，而以紐澤西護欄封住該外環道入口，明知
    挖掘道路，應事先申請主管機關許可並知會當地警察機關；
    工程進行中，並應樹立警告標誌，夜間並安裝警告燈；工程
    完竣後，應立即撤除並將障礙物清除，詎竟疏未注意，於民
    國93年6月26日完工後，94年4月13日驗收前，僅於水泥墩座
    上放置檳榔樹幹及以鋼筋封住路口禁止進入，該護欄上並突
    出一條約30公分長之鋼筋。
  (二)被上訴人於93年10月31日下午6時45分許，騎乘車號HGK-165
    號機車，搭載田奇旺行經該處時，因夜間光線不足，未看見
    突出之鋼筋，因向右閃避快車道之遊覽車，致機車右側龍頭
    遭鋼筋勾住後，車行不穩，機車尾部擦撞護欄水泥墩座，並
    拖行該鋼筋4.6公尺後，摔下機車，頭部撞擊另一水泥墩座
    ，造成頭部外傷合併嚴重腦損傷及腦出血、右側血胸、左側
    肱骨骨折、右側肢體多處擦傷，目前因腦損傷心智退化至幼
    年時期，被上訴人自認有30%之過失，爰依民法第184條第1
    項前段侵權行為損害賠償請求權，請求上訴人賠償下列費用
    ：
    1.醫療費用32,875元：被上訴人因本件車禍受傷，已支出新
      台幣(下同)32,875元之醫療費。
    2.看護費用17萬2千元：被上訴人自94年11月1日起住院至同
      月30日，需專人全日看護計30日，每日費用為2千元，出
      院後自93年12月1日起至94年1月25日止，仍需僱用特別看
      護達56日，共計支出17萬2千元（計算式：86*2,000=172,
      000）。
    3.勞動能力損害2,385,593元：被上訴人為69年2月15日生，
      原從事居家看護之工作，因車禍受傷喪失百分之六十之勞
      動能力，至其129年2月14日達退休年齡時，受有35年勞動
      能力減損之損害，以每月最低工資15,840元計算，扣除中
      間利息，得請求2,385,593元（計算式：15840*12*0.6*20
      .0000000=0000000。
    4.慰撫金3百萬元：被上訴人於車禍發生前身體健壯，從事
      居家看護的工作，因本件車禍受有重大傷害，不僅生活極
      為不便，精神上更是痛苦，所造成之損害非筆墨能夠形容
      ，認慰撫金以3百萬元為適當。
  (三)並聲明：上訴人給付被上訴人5,590,468元及自起訴狀繕本
    送達之翌日（即93年2月19日）起至清償日止，按年息百分
    之五計算之利息；願供擔保，請准宣告假執行。
二、上訴人則以：
  (一)上訴人並非現場施工單位，就安全維護並無過失，縱有過失
    ，亦與被上訴人受傷沒有因果關係：93年10月31日系爭車禍
    發生時，上訴人早已完成施工，並報請竣工驗收，退出工程
    現場，之後有錦鋐水電公司等其他施工單位將被告取而代之
    ，進駐現場施工，故鋼筋突出應該是其他施工廠商，擅自移
    動紐澤西護欄，以穿越封閉道路，鋼筋雜亂並非被告所造成
    ，另被上訴人就損害的發生與有過失，主張過失相抵，認為
    被上訴人過失程度應為40%等語資為抗辯。
  (二)賠償項目及金額：
  1.自認醫療費用為32,875元。
  2.看護費用部分，認為只有住院期間30天需要專人全日看護，
    出院之後，即不需要專人看護，對費用為每日2千元並不爭
    執，認必要之看護費用為6萬元為限。
  3.自認減損勞動能力之期間為35年，勞動能力減損的程度認為
    沒有到百分之六十那麼多，對於以最低工資每月15,840元計
    算損害不爭執。
  4.慰撫金被上訴人請求3百萬元認為過高，適當之金額由鈞院
    審酌。
  (三)並聲明：被上訴人之訴駁回。
三兩造在原審同意本件爭點限縮如下，並均陳明其他事項不爭執
  ，對於卷內證據形式真實性亦不爭執：
  (一)上訴人於車禍發生時，是否為現場施工單位？就護欄之安全
    維護有無過失？與車禍有無因果關係？
  (二)原告勞動能力減損之比例為何？
  (三)兩造過失比例為何？
四兩造於本院準備程序就上項爭點(一)同意修正為：
  上訴人承包上述工程自申報完工後到驗收以前，是否仍應負責
  安全維護之責，其餘爭執事項與上述爭點(二)、(三)所列相同。
五兩造於本院之陳述與原審判決書所記載者相同。上訴人補陳略
  稱：上訴人所承攬之瑞穗鄉○○○○○道工程，在發生系爭事
  故時已向發包單位陳報完工，在等待驗收之際已善盡善良管理
  人之注意義務，於上揭外環道路與台九線交界處，設置紐澤西
  護欄，以防事故發生，然上訴人設置之紐澤西護欄遭致移動異
  位，似因另一承攬路燈號誌之承包商錦鋐水電有限公司施工時
  擅自破壞上訴人原先設置安全無虞之紐澤西路障，穿越尚待驗
  收通行之徑有以致之，此有上訴人於原審所提證三、四照片
  可稽依侵權行為之法理，錦鋐水電有限公司對被上訴人亦為共
  同侵權行為人而應負損賠償責任。
六按因故意或過失，不法侵害他人之權利者，負損害賠償責任，
  民法第184條第1項前段定有明文。又不法侵害他人之身體或健
  康者，對於被害人因此喪失或減少勞動能力或增加生活上之需
  要時，應負損害賠償責任；不法侵害他人之身體、健康、名譽
  、自由、信用、隱私、貞操，或不法侵害其他人格法益而情節
  重大者，被害人雖非財產上之損害，亦得請求賠償相當之金額
  ，民法第193條第1項、第195條第1項亦定有明文。
七經查：
  (一)過失責任之認定：
  1.按挖掘道路，應事先申請主管機關許可並知會當地警察機關
    ；工程進行中，並應樹立警告標誌，夜間並安裝警告燈；工
    程完竣後，應立即撤除並將障礙物清除，道路交通安全規則
    第143條定有明文。
  2.被上訴人主張其於上開時間，騎乘機車行經事故現場，上訴
    人為現場施工單位，負有維護道路交通安全之義務，其未盡
    注意義務，使所放置之紐澤西護欄上突出一條約30公分長之
    鋼筋，致被上訴人騎乘機車經過時，遭鋼筋勾住，車行不穩
    而跌倒受傷，應負過失侵權行為責任，且過失比例為百分之
    七十之事實，業據提出花蓮縣警察局鳳林分局道路交通事故
    證明書、現場圖、財團法人佛教慈濟綜合醫院診斷證明書3
    份（下簡稱慈濟醫院，診斷證明書內容略為：病患於93年10
    月31日昏迷被送到急診室急救，住加護病房治療，病名為頭
    部外傷合併嚴重腦損傷及腦出血、右側血胸、左側肱骨骨折
    、右側肩胛骨骨折、右側肢體多處擦傷，於93年11月13日行
    開放性復位骨內鋼板螺絲固定手術，於93年12月1日出院，
    宜門診追蹤治療及患肢不負重，輪椅使用和木三角巾保護）
    可證，並有花蓮縣警察局鳳林分局所檢附之道路交通事故現
    場圖、調查報告表、甲○○、田奇旺筆錄及照片可參。
  3.本件經原審法院依聲請向交通部公路總局第四區養護工程處
    （下簡稱養工處）函詢結果，該處答覆：系爭「花蓮縣瑞穗
    一號道路0K+403-1K+080新建工程」，係由被告承包施作，
    自92年5月25日開工至93年6月26日完工，於94年4月13日驗
    收完成，依工程契約、公路工程施工說明書約定：「本工程
    在部份或全部完成及因故中途奉令停工，其已完成部分工程
    ，在未經驗收合格前，均由承包廠商負責維護」等語，有交
    通部公路總局第四區養護工程處94年6月29日四工工字第
    094001245 5號函及檢附之工程契約等文件可證，是被上訴
    人上開主張堪信為真實。
  4.查上訴人於紐澤西護欄上設置鋼筋，未設置警示措施，工程
    完竣後，亦未將紐澤西護欄上之鋼筋清除，導致鋼筋侵入慢
    車道，影響慢車道之行車安全，應為肇事主因，被上訴人於
    夜間行駛機車，未注意車前狀況，遭鋼筋勾住跌倒，僅為肇
    事次因，台灣省花東區車輛行車事故鑑定委員會花東區
    940211 案鑑定意見書及台灣省車輛行車事故覆議鑑定委員
    會95年2 月10日府覆議字第0940100949號函亦同此見解，且
    依據現場圖、照片顯示，現場紐澤西路欄擺放位置凌亂，並
    有多條鋼筋散落地面，形成道路障礙，而鋼筋顏色深暗，現
    場照明亦不佳，被上訴人於夜間騎乘機車經過該處，實不容
    易發覺突出之鋼筋，其未注意車前狀況而遭鋼筋勾住跌倒受
    傷，過失程度非重，應僅有30%，上訴人抗辯被上訴人之過
    失達40%，尚嫌無據。
  5.至於上訴人抗辯93年10月31日事故發生時，被告已撤離現場
    ，應係其他單位施工，自行移動紐澤西護欄，導致鋼筋突出
    云云，經原審法院函詢養工處，當天是否有其他單位在系爭
    地點施工，或已完工尚未驗收，可能使用或移動現場之紐澤
    西護欄，使鋼筋突出路面，該處答覆：當日並無函詢之情況
    發生，有該處94年11月23日四工工字第0940022896號函可證
    ，上訴人就其抗辯既未能舉證證明之，即難採信。再者，上
    訴人於原審所提照片，並無從判斷確係上訴人主張之由第三
    者造成之移動異位或鋼筋突出，本院再依上訴人之聲明函詢
    養工處，據函復並無從證明上述上訴人之抗辯為實在，此有
    該養工處10.2.四工工字第0951014709號函附卷可稽，何況
    本件肇事路段上訴人承包之工程在未完成驗收前，上訴人仍
    應負安全維護之責，已如前述，則縱如上訴人之抗辯導致本
    件車禍發生之紐澤西護欄如遭其他施工單位移位 (或造成連
    接鋼筋突出)，其他施工單位縱使應「共同」負侵權行為責
    任，此乃上訴人賠償後是否可請求該「共同」侵權行為人內
    部分攤而已，蓋共同侵權行為人本應負連帶賠償之責，而連
    帶債務人對於債權人本應負全部給付之責任故也，此與被上
    訴人請求上訴人負全部賠償責任應否准許之判斷無涉，從而
    上訴人抗辯本件車禍伊無賠償責任云云，核無足採。上訴人
    於本院準備程序終結後再聲請傳喚玉里工務段承辦人田安閱
    以證明其主張鐵條不可能為人無端破壞，及錦鋐水電有限公
    司有在肇事處延伸入安全設施內路段施工，以明終極責任云
    云，本院認與判決結果不生影響，爰不再傳喚調查，附此敘
    明。
  (二)上訴人構成過失侵權行為已如前述，是被上訴人依據上開規
    定，請求上訴人賠償損害，即屬有據，被上訴人主張因系爭
    車禍支出醫療費用32,875元之事實，為上訴人所自認，並有
    被上訴人提出之慈濟醫院醫療費用收據可證，堪信為真，被
    上訴人此部份請求為有理由，應予准許。
  (三)看護費用部分：被上訴人主張其自93年11月1日起至94年1月
    25日止計86日，均有專人全日看護之必要乙節，經原審法院
    函詢慈濟醫院，該院許世祥醫師表示，患者住院期間需人看
    護，又因有左側肱骨骨折、右肩胛骨骨折及右側神經叢損傷
    ，另外腦部有挫傷併失憶症狀，故患者雖病情穩定，於93
    年12月1日出院，然出院後日常生活起居進食，仍需別人從
    旁協助，方可完成自我照顧等語，有94年6月20日、11月14
    日病情說明書可證，堪信為真實，且依被上訴人所受身體及
    腦部之傷害，足以造成居家行動不便和環境適應困難，為維
    持其生活之基本尊嚴，認被上訴人主張其於出院後兩個月內
    ，仍需要專人全日看護，尚屬適當，況被上訴人確實支出17
    萬2千元之看護費，有照顧服務費收據3張可證，且為上訴人
    所不爭執，縱而被上訴人此部份請求為有理由，上訴人抗辯
    出院後即無專人看護之必要，尚難採信。
  (四)勞動能力部分：被上訴人主張因系爭車禍受傷，勞動能力減
    損百分之六十乙節，業據原審法院函詢慈濟醫院，由簡世霖
    醫師答覆稱：依據本院於94年8月9日對病患甲○○所做的功
    能性體能測驗，病患負重能力喪失百分之六十，病患已無法
    從事受傷前之看護工作，評估過程中亦發現病患之認知能力
    有明顯退化情形，建議由身心醫學科進行智力測驗，以進一
    步評估病患認知功能喪失比例，單就體能部分評估，病患勞
    動能力喪失為部分喪失，喪失比例為百分之六十等語，有94
    年8月12日病情說明書可證，上訴人抗辯勞動能力減損未達
    百分之六十，尚難採信，經以兩造不爭執之期間和工資計算
    ，認原告請求2,344,121元部分為有理由，逾此部份，為無
    理由。（計算式15840*0.6*12=114048，114048*20.0000000
    0=2,344,121，小數點以下四捨五入）
  (五)慰撫金：審酌被上訴人所受傷害甚為嚴重，且已經影響認知
    功能，被上訴人於69年2月15日出生，於事故發生時，為24
    歲之青年人，原可從事看護工作，現在體能部分喪失百分之
    六十之勞動能力，將來尚有漫長之復健及學習過程需克服，
    所受身心痛苦非輕，及上訴人資本額為8千萬元等情形，有
    公司基本資料查詢單、公司變更登記表各1份可參，認被上
    訴人請求3百萬元慰撫金為過高，以150萬元為適當。
八綜上所述，被上訴人依據民法第184條第1項前段侵權行為損害
  賠償請求權，請求上訴人賠償2,834,297（32,875+172,000+2,
  344,12 1+1,500,000=4,048,996，4,048,996*0.7=2,834,297
  ，元以下四捨五入）及自起訴狀繕本送達翌日起（即94年2月
  19日起）之法定利息，為有理由，應予准許，此部分原審為上
  訴人敗訴之判決，並依被上訴人之聲請酌定相當擔保金額宣告
  假執行，核無不合，上訴人上訴求為廢棄改判，為無理由而應
  予駁回。
九本件事證已臻明確，兩造其餘主張、陳述及所提之證據暨攻擊
  防禦方法，核與本件判決之基礎不生影響，爰不一一詳予論述
  ，併此敘明。
十假執行部分：上訴人陳明願供擔保，請求宣告免予假執行，核
  無不合，爰酌定相當之擔保金額宣告之。
據上論結：本件上訴為無理由，依民事訴訟法第449條第1項、第
463條、第492條第2項、第78條，判決如主文。
中    華    民    國    95    年    11    月    9    日
                  民事庭審判長法  官  謝志揚
                              法  官  湯文章
                              法  官  蔣有木
上列為正本係照原本作成。
如不服本判決，應於收受送達後20日內向本院提出上訴書狀，其
未表明上訴理由者，應於提出上訴後20日內向本院補提理由書狀
(均須按他造當事人之人數附繕本)上訴時應提出委任律師或具有
律師資格之人之委任狀；委任有律師資格者，另應附具律師及格
證書及釋明委任人與受任人有民事訴訟法第466條之1第1項但書
或第2項 (詳附註)所定關係之釋明文書影本。
                              書記官  劉夢蕾
中    華    民    國    95    年    11    月    9    日
附註：
民事訴訟法第466條之1(第1項、第2項)：
對於第二審判決上訴，上訴人應委任律師為訴訟代理人。但上訴
人或其法定代理人具有律師資格者，不在此限。
上訴人之配偶、三親等內之血親、二親等內之姻親，或上訴人為
法人、中央或地方機關時，其所屬委任人員具有律師資格並經法
院認為適當者，亦得為第三審訴訟代理人。


司法院資訊處製作；財團法人民間司法改革基金會備份。
